最高法院刑事判決　　　　　　一○○年度台上字第五九一五號
上　訴　人　台灣高等法院檢察署檢察官
上　訴　人
即　被　告　朱宏斌
選任辯護人　黃俊六律師
上　訴　人
即　被　告　郭坤勝
被　　　告　楊長凌
上列上訴人等因被告等殺人案件，不服台灣高等法院中華民國一
○○年六月二十九日第二審判決（一○○年度上重訴字第二○號
，起訴案號：台灣板橋地方法院檢察署九十九年度少連偵字第九
五號），提起上訴，本院判決如下：
    主  文
原判決撤銷，發回台灣高等法院。
    理  由
原判決認定上訴人即被告朱宏斌、郭坤勝及被告楊長凌有原判決
事實欄所記載之犯行，因而撤銷第一審之判決，改判變更檢察官
起訴法條，分別論處被告等成年人與少年共同傷害人之身體，因
而致人於死各罪刑（朱宏斌為累犯），固非無見。
惟查：(一)審理事實之法院對於被告有利及不利之證據，應一律注
意，詳為調查，綜合全案證據資料，本於經驗法則以定其取捨，
並將取捨證據及得心證之理由於判決內詳為說明。故證據雖已調
查，而尚有其他部分並未調查，仍難遽為被告有利或不利之認定
。原判決認定被告等基於普通傷害之犯意聯絡，共同毆打蔡克儉
之身體並造成蔡克儉死亡，因而變更檢察官起訴法條，論被告等
以傷害致人於死之罪，固於理由內說明被告等如何係基於傷害之
犯意而為，並無殺人之犯意等語（原判決理由乙、二）。卷查，
楊長凌於警詢時供稱「（案發當天，你是否存心要殺蔡克儉？）
對」（少連偵字卷第九十一頁）；偵查中供稱「（當時你有無跟
其他人說『打沒關係，警察來，出事我負責』？）有」、「（後
來有人去摸蔡克儉，發現他沒有呼吸心跳，你說『死掉好了』？
）是」、「（要殺他？）是」、「（與其他被告、少年說你要打
死他？）是。我在溪北公園旁邊、圖書館那裡跟他們說『打給他
死』，就是要把他打死之意」（同上卷第一○九頁、第一五六頁
）；於第一審供稱「我找朱宏斌他們就是要打蔡克儉，我是一個
人不敢過去找蔡克儉，我當時找這麼多人就是想要把蔡克儉打死
」等語（第一審卷第十九頁），似坦承行為時具有殺害蔡克儉之
意思。再證人高○宇（姓名及年籍資料均詳卷）於台灣板橋地方
法院少年法庭調查時供稱「（在溪北公園圖書館打蔡克儉時，有
無人喊『給他死』？）楊長凌」、「（在溪北公園舞台廣場打蔡
克儉時，有無人喊『給他死』？）楊長凌」（少調卷(一)第三七五
頁）；於第一審證稱「（在廣場的時候，你就知道可能會把蔡克
儉打死嗎？）是」、「（為何你們還繼續打）因為陳○和、詹○
安〔姓名及年籍資料均詳卷〕、楊長凌、郭坤勝、朱宏斌還是繼
續打，不肯停手，我當時有叫他們停手」云云（第一審卷第二一
八頁），似指證其依當時情況，已預見蔡克儉有因遭毆打而致死
之可能，經發聲制止，被告等仍不肯停手。而原判決既認定蔡克
儉遭被告等夥同謝○霖、康○誠（姓名及年籍資料均詳卷）、高
○宇、陳○和、詹○安在溪北公園圖書館及舞台廣場，接續毆打
蔡克儉，致蔡克儉全身受有如原判決事實欄所記載之傷勢而當場
死亡。楊長凌、高○宇上揭供（證）述，若均無訛，如何能謂被
告等行為時並無殺害蔡克儉之意思，原判決就被告等行為時之犯
意，未予勾稽釐清，復就上揭證據如何不足為被告等有公訴意旨
所指殺人意圖一節，未為完備之說明，逕謂被告等係基於普通傷
害之意思，自有證據調查未盡及理由不備之違法。(二)量刑之輕重
，固屬事實審法院得依職權自由裁量之事項，惟仍應受比例原則
及公平原則之限制。由被告上訴或為被告之利益而上訴第二審之
案件，第二審雖以第一審判決適用法條不當而撤銷，倘第二審判
決所認定之被告犯罪情節較第一審為輕，並以第一審判決認定事
實有誤而撤銷，且所適用法條之法定刑度較第一審適用者為輕，
第二審如維持與第一審相同之宣告刑，實際上無異諭知較重於第
一審之宣告刑，難謂與罪刑相當原則及不利益變更禁止原則無悖
。本件第一審論處郭坤勝成年人與未滿十八歲之人共同殺人罪刑
（處有期徒刑十一年，褫奪公權五年），檢察官以第一審判決量
刑過輕，郭坤勝則以無殺人意思為由，提起上訴，原判決認檢察
官之上訴無理由，郭坤勝之上訴為有理由，因而撤銷第一審之科
刑判決，改判論郭坤勝以成年人與少年共同傷害人之身體，因而
致人於死之罪，仍量處有期徒刑十一年。而刑法第二百七十一條
第一項殺人罪之法定刑為「死刑、無期徒刑或十年以上有期徒刑
」、同法第二百七十七條第二項傷害致人於死罪之法定刑則為「
無期徒刑或七年以上有期徒刑」，且原審所認定郭坤勝傷害致人
於死之情節，較之第一審所認定之殺人情節為輕。原判決仍量處
郭坤勝有期徒刑十一年，自有適用法則不當之違法。(三)兒童及少
年福利法第七十條第一項所定，成年人教唆、幫助或利用兒童及
少年犯罪或與之共同實施犯罪或故意對其犯罪，除各該罪就被害
人係兒童及少年已定有特別處罰規定者外，應加重其刑至二分之
一，係對正犯、共犯或被害人為未滿十八歲之兒童及少年之特殊
要件予以加重處罰，乃就犯罪類型變更之個別犯罪行為予以加重
，屬刑法分則加重之性質。成年人依該項規定加重其刑者，固不
以其明知正犯、共犯或被害人為兒童及少年為必要，但仍須證明
該成年人對於其教唆、幫助、利用或與之共同實行犯罪之對象為
兒童或少年具有不確定故意，始足當之。原判決認定被告等與少
年謝○霖、康○誠、高○宇、陳○和、詹○安共同傷害蔡克儉致
死等情，理由內說明被告等所犯刑法第二百七十七條第二項傷害
致人於死罪，應依兒童及少年福利法第七十條第一項前段之規定
加重其刑，並於主文內載明被告等成年人與少年共同犯罪之旨，
惟未同時說明憑以認定被告等明知或有所預見謝○霖、康○誠、
高○宇、陳○和、詹○安為少年，仍進而與之共同犯罪之證據，
自有理由不備之違誤。檢察官及被告等上訴意旨指摘原判決違法
，為有理由，應認原判決有撤銷發回更審之原因。
據上論結，應依刑事訴訟法第三百九十七條、第四百零一條，判
決如主文。
中    華    民    國  一○○  年    十    月  二十八  日
                      最高法院刑事第八庭
                          審判長法官  黃  一  鑫  
                                法官  張  春  福  
                                法官  林  勤  純  
                                法官  李  錦  樑  
                                法官  宋  明  中  
本件正本證明與原本無異
                                      書  記  官  
中    華    民    國  一○○  年   十一   月    一    日
                                                      K